臺灣新北地方法院民事判決
109年度家繼訴字第9號
原      告  簡志光  

訴訟代理人  張清富律師
被      告  簡志仲  
訴訟代理人  邢玥律師  
            梁繼澤律師
複代理人    童行律師  
被      告  簡維增  
訴訟代理人  陳傑鴻律師
上列當事人間請求分割遺產事件，本院於民國111年5月25日言詞
辯論終結，判決如下：
    主      文
兩造就被繼承人謝春梅所遺如附表一所示之遺產，應按如附表一
「分割方法」欄所示之方法分割。
被告簡志仲應給付原告新臺幣捌萬伍仟伍佰柒拾貳元，即自民國
108年7月23日起，至清償日止，按週年利率百分之五計算之利息
。
被告簡志仲應自民國108年7月23日起至遷讓新北市○○區○○段0000
地號土地及座落其上之5372建號建物（即門牌號碼新北市○○區○○
○路○段000巷00○0號之房屋）之日止，按月給付原告新臺幣柒仟
壹佰參拾壹元。
原告其餘之訴駁回。
訴訟費用由原告、被告簡志仲、簡維增各負擔三分之一。
    事實及理由
壹、程序方面：
    按訴狀送達後，原告不得將原訴變更或追加他訴，但請求之
    基礎事實同一或擴張、減縮應受判決事項之聲明者，不在此
    限，民事訴訟法第255 條第1 項第2 、3 款定有明文。此規
    定依家事事件法第51條亦為家事訴訟事件所準用。原告原起
    訴聲明為：㈠兩造所共有新北市○○區○○段0000地號土地及座
    落其上之5372建號建物（即門牌號碼新北市○○區○○○路○段00
    0巷00○0號之房屋，下稱系爭不動產）准予分割，其分割方
    法由兩造按每人各三分之一登記為分別共有。㈡被告簡志仲
    應給付原告新臺幣（下同）100,000元，及自訴狀繕本送達
    之翌日起，至清償日止，按週年利率百分之五計算之利息。
    ㈢被告簡志仲應自訴狀繕本送達之翌日至遷讓前開房屋之日
    止，按月給付原告10,000元。㈣訴訟費用由被告負擔；其後
    原告迭次變更聲明，嗣於111年5 月25日最終變更聲明為：㈠
    兩造所共有新北市○○區○○段0000地號土地及座落其上之5372
    建號建物（即門牌號碼新北市○○區○○○路○段000 巷00○0 號
    之房屋）准予分割，其分割方法由原告及被告按每人各三分
    之一登記為分別共有。㈡兩造所共有如附表所示之存款准予
    分割，其分割方法由原告及被告按每人各三分之一登記為分
    別共有。㈢被告簡志仲應給付原告120,000元，及自起訴狀繕
    本送達之翌日起，至清償日止，按週年利率百分之五計算之
    利息。㈣被告簡志仲應自起訴狀繕本送達之翌日起至本件判
    決確定之日止，按月給付原告10,000元，並自判決確定之翌
    日起至遷讓前開房屋之日止，按月給付原告10,000元。㈤訴
    訟費用由被告負擔。因原告變更、追加之聲明，與起訴聲明
    請求基礎事實均為被繼承人謝春梅之遺產繼承、分割等事宜
    ，依前揭規定，應准許變更追加聲明，合先敘明。
貳、實體方面：
一、原告起訴主張略以：
  ㈠緣被繼承人謝春梅於107年6月27日死亡，遺有如附表一所示
    之遺產，被告簡維增為其配偶，原告簡志光及被告簡志仲分
    別為其次子及長子，均為被繼承人謝春梅之繼承人，每人之
    應繼分比例各為三分之一。
  ㈡查被繼承人所遺留系爭不動產即新北市○○區○○段0000地號土
    地及座落其上之5372建號建物（下稱系爭不動產）為兩造公
    同共有，惟系爭不動產迄今均仍由被告簡志仲單獨居住使用
    ，其占用範圍已達共有物之全部，被告簡志仲逾越應繼分比
    例之範圍，屬無權占用系爭不動產，無法律上之原因而受有
    利益，原告就此自得請求被告簡志仲返還相當租金之不當得
    利。
  ㈢參照當地租金行情，系爭不動產之月租金應計為30,000元，
    謹以系爭不動產月租金30,000元，按原告應繼分比例1/3計
    算後為10,000元，依民法第179條之規定，請求被告簡志仲
    給付自107年6月28日起至訴狀繕本送達之日止，每月以10,0
    00元計算共12個月之不當得利120,000元，及自訴狀繕本送
    達之翌日起至被告簡志仲遷讓系爭不動產之日止，按月給付
    原告相當租金之不當得利10,000元。
   ㈣被告簡志仲並非系爭不動產之所有權人：
　　 ⒈被繼承人謝春梅與兩造早年均居住在臺北市○○區○○○路000
       號3樓之4房屋内，被告簡志仲則係晚至90年結婚後方搬
       遷至系爭不動產，該等事實即與被告所述「71年間即已
       由被告簡維增贈與被告簡志仲且借名登記與被繼承人謝
       春梅」云云不符。
　　 ⒉不動產所有權歸屬、與實際使用者為何人未必相同，所有
       權人基於家族情誼或特定緣由，同意家族成員或他人長
       期使用其房產亦在所多有，亦不當然就此認定雙方即屬
       借名登記關係。
　　 ⒊被告簡志仲係57年出生，亦即於71年系爭不動產完工時，
       簡志仲僅有14歲，為限制行為能力人，當時是否了解何
       謂借名登記已成問題，更遑論是否有與被繼承人謝春梅
       成立借名登記契約之能力及事實，更殊難想像當時自來
       水裝置及電表係以被告簡志仲之名義設置。
     ⒋被告簡維增業於109年6月15日另案對原告及被告簡志仲起
       訴請求夫妻剩餘財產差額分配，起訴狀主張「被繼承人
       謝春梅之遺產為系爭不動產等」，是以被告簡維增顯已
       自認該等房屋為被繼承人謝春梅單獨所有，並無被繼承
       人謝春梅與被告簡志仲間成立借名登記契約之情事。
   ㈥並聲明：⒈兩造所共有新北市○○區○○段0000地號土地及座落
     其上之5372建號建物（即門牌號碼新北市○○區○○○路○段000
      巷00○0 號之房屋）准予分割，其分割方法由原告及被告
     按每人各三分之一登記為分別共有。⒉兩造所共有如附表所
     示之存款准予分割，其分割方法由原告及被告按每人各三
     分之一登記為分別共有。⒊被告簡志仲應給付原告120,000
     元，及自起訴狀繕本送達之翌日起，至清償日止，按週年
     利率百分之五計算之利息。⒋被告簡志仲應自起訴狀繕本送
     達之翌日起至本件判決確定之日止，按月給付原告10,000
     元，並自判決確定之翌日起至遷讓前開房屋之日止，按月
     給付原告10,000元。⒌訴訟費用由被告負擔。
二、被告簡志仲、簡維增答辯略以：
　㈠被繼承人謝春梅與被告簡維增夫妻二人於71年間與家族成員
    即被告簡志仲之舅母共同興建包含系爭不動產在內之五層樓
    建物，興建後，同年由被告簡維增將該棟建物之4樓（下稱
    系爭4樓房屋）贈予原告，系爭不動產（即該棟建物之5樓）
    贈予被告簡志仲。惟被告簡維增與謝春梅因稅務規劃考量，
    並未移轉登記予被告簡志仲，而係借名登記於被繼承人謝春
    梅名下，是系爭不動產應屬被告簡志仲所有。
　㈡系爭不動產均由被告簡志仲使用、收益，顯見登記於被繼承
    人謝春梅名下，應係借名登記：
　　⒈系爭不動產歷年來均由被告簡志仲及其妻小居住使用，自
      完工以來，亦由被告簡志仲收益，且71年完工起，即由被
      告簡志仲以自己名義設置自來水裝置、電表、裝修房屋。
　　⒉被告簡維增與被繼承人謝春梅亦將系爭不動產之房地權狀
      交付被告簡志仲，系爭不動產自69年迄今之土地地價稅繳
      款書、房屋稅繳款書均由被告簡志仲保管。
　㈢並聲明：⒈原告之訴駁回。⒉訴訟費用由原告負擔。
三、本院之判斷：
  ㈠分割遺產部分：
　  ⒈按繼承人有數人時，在分割遺產前，各繼承人對於遺產全
      部為公同共有；繼承人得隨時請求分割遺產，但法律另有
      規定或契約另有訂定者，不在此限，此為民法第1151條、
      第1164條所明定。另遺產繼承人，除配偶外，依左列順序
      定之：一、直系血親卑親屬。二、父母。三、兄弟姊妹。
      四、祖父母；前條所定第一順序之繼承人，以親等近者為
      先；同一順序之繼承人有數人時，按人數平均繼承。但法
      律另有規定者，不在此限，民法第1138條、第1139條、第
      1141條亦有明文。經查，被繼承人謝春梅於107年6月27日
      死亡，其配偶為被告簡維增、子女為原告簡志光、被告簡
      志仲，業據原告提出被繼承人謝春梅繼承系統表、財政部
      北區國稅局遺產稅繳清證明書在卷可稽，且為兩造所不爭
      ，本院依上開事證，認原告主張屬實，故兩造應為被繼承
      人謝春梅所留遺產之有權繼承者，應繼分比例則如附表二
      所示。
    ⒉被繼承人謝春梅遺產範圍：
　　　⑴附表一編號1、2所示之系爭不動產應為被繼承人謝春梅
        之遺產：
　　　  ①系爭不動產登記於被繼承人謝春梅名下，有土地所有
          權狀、建物所有權狀在卷可稽，且並無任何贈與契約
          、借名登記契約顯示系爭不動產係被告簡志仲所有，
          參以依原告提出之不動產租賃契約書觀之，被繼承人
          謝春梅亦曾以其名義出租房屋，更顯見被繼承人謝春
          梅應曾以所有權人名義對系爭不動產為出租收益，況
          查，系爭不動產於71年起登記予被繼承人謝春梅後，
          如被繼承人謝春梅與被告簡志仲確有借名登記之合意
          ，渠等亦有相當時間能回復系爭不動產之所有權登記
          ，然渠等卻未為之，更難認渠等間確有借名登記之合
          意，則本院尚難以被告簡志仲之單方陳述，即率爾論
          斷系爭不動產係被告簡志仲所有。
　　　  ②被告簡志仲雖辯稱：系爭不動產由被告簡志仲居住、
          收益、裝置、電表、裝修房屋、土地地價稅繳款書、
          房屋稅繳款書均由被告簡志仲保管，故系爭不動產應
          係被告簡志仲所有云云。惟查：
　　　　  親屬間借用房屋，仍屬常見，然借用房屋並不等同
            移轉系爭不動產之所有權，亦不等同係借名登記；
            且被告簡志仲使用系爭不動產，由其處理水電等繳
            費事宜、繳交稅款、裝修房屋等，亦非與常情相違
            ，故本院尚難以此推論系爭不動產係被告簡志仲所
            有。
　　　　  被告簡志仲為被繼承人謝春梅之子，縱被繼承人謝
            春梅與被告簡維增將系爭不動產之所有權狀交由被
            告簡志仲保管，亦非無可能，尚難以此即推斷系爭
            不動產僅係被告簡志仲借名登記予被繼承人謝春梅
            。
  　  ⑵附表一編號3至9所示之動產應為被繼承人謝春梅之遺產
        ：
　　　  附表一編號3至9所示之動產，係屬被繼承人謝春梅之遺
        產，有財政部北區國稅局遺產稅繳清證明書在卷可稽，
        且為兩造所不爭，應堪採信。
　　⒊本件難認被告簡維增有拋棄繼承或依其109年7月3日聲明書
      為遺產分割之意：
　　  原告雖提出被告簡維增出具之聲明書，其內容記載：本人
      同意謝春梅遺產( 包含所有現金、動產及不動產）均由本
      人兒子之兄弟二人(簡志仲及簡志光）平分等情，有聲明
      書1份在卷可稽，惟查，被告簡維增因輕度失智症等情，
      在另案輔助宣告案件中，於109 年12月14日經鑑定人即財
      團法人台灣省私立台北仁濟院附設新莊仁濟醫院羅家駒醫
      師鑑定後，認其有雙側感音性耳聾、輕度失智症，致其為
      意思表示或受意思表示，或辨識其意思表示效果之能力，
      顯有不足，並經本院以於110年3月30日宣告被告簡維增為
      受輔助宣告之人，業經本院調閱前開卷宗審閱無訛，復有
      本院109年度輔宣字第87號裁定在卷可稽，則被告簡維增
      於109年7月3日簽署聲明書時，是否有為意思表示、辨識
      其意思表示效果之能力，仍屬不明，故尚難以此認定被告
      簡維增有拋棄繼承或依其前開聲明書為遺產分割方案之意
      ，併此敘明。　　
　　⒋再按繼承人有數人時，在分割遺產前，各繼承人對於遺產
      全部為公同共有；繼承人得隨時請求分割遺產，但法律另
      有規定或契約另有訂定者，不在此限，民法第1151條、第
      1164條分別定有明文。又按共有物分割之方法不能協議決
      定者，法院得因各共有人之聲請命為以原物分配於各共有
      人，或原物分配顯有困難時，得變賣共有物，以價金分配
      於各共有人，民法第824 條第2 項定有明文；公同共有物
      分割之方法，除法律另有規定外，準用關於共有物分割之
      規定，同法第830條第2 項亦有明定。另裁判分割共有物
      訴訟，為形式之形成訴訟，其事件本質為非訟事件，究依
      何種方式為適當，法院有自由裁量之權，並應斟酌當事人
      之聲明、共有物之性質、經濟效用及全體共有人之利益等
      情事公平決之，不受當事人聲明之拘束，惟應斟酌共有人
      之利害關係、共有物之性質、價格及利用效益等情事，以
      謀分割方法之公平適當。
　　⒌遺產分割方式：
　　  ⑴附表一編號1至2所示系爭不動產之分割方式：
　　　  原告請求分割如附表一編號1 至2所示之遺產，分割方
        法為由兩造依應繼分比例分割為分別共有乙節，依應繼
        分比例分別共有方式分割，核屬適當之遺產分割方法，
        復斟酌上開遺產之性質、經濟效用及全體共有人之利益
        ，於分割為分別共有後，眾人得自由處分應有部分無須
        受其他共有人牽制，俾免土地利用產生障礙，另亦可和
        包括共有人在內有意整合系爭遺產者協商洽購，而共有
        人也得行使優先承購權，遑論系爭遺產中之不動產尚與
        他人存在共有關係，倘為變價處理，勢將影響應買意願
        並降低換價價值等情後，是本院認如附表一編號1至2所
        示之遺產分割方法，應由兩造依附表二應繼分比例分割
        為分別共有，較為適當，故原告請求依應附表二所示之
        應繼分比例分割為分別共有，應屬有據。
　　  ⑵附表一編號3至9所示動產之分割方式：
　　　  原告請求此部分依兩造應繼分比例予以分割，又上開動
        產並無不能分割為單獨所有之情形，且此分割方式與兩
        造之利益相合，亦無重大違法之處，故被繼承人所遺如
        附表一編號3至9所示之動產，應依附表二所示應繼分比
        例予以分割為單獨所有。
　　⒍綜上，被繼承人謝春梅所遺如附表一編號1至9所示之遺產
      ，應依應按如附表一「分割方法」欄所示之方法分割，判
      決如主文第一項。
　㈡被告簡志仲占用系爭不動產之不當得利部分：
　　⒈按各共有人按其應有部分，對於共有物之全部雖有使用收
      益之權，惟共有人對共有物之特定部分使用收益，仍須徵
      得他共有人全體之同意，非謂共有人得對共有物之全部或
      任何一部有自由使用收益之權利，如共有人不顧他共有人
      之利益，而就共有物之全部或一部任意使用收益，即屬侵
      害他共有人之權利（最高法院62年台上字第1803號判決意
      旨參照）。共有人間就共有物之全部劃定範圍，約定各自
      占用共有物之特定部分而為管理之契約，為共有物之分管
      契約，須共有人全體訂立始能成立（最高法院105年度台
      上字第1733號判決意旨參照）。又所謂默示之意思表示，
      係指依表意人之舉動或其他情事，足以間接推知其效果意
      思者而言，若單純之沉默，則除有特別情事，依社會觀念
      可認為一定意思表示者外，不得謂為默示之意思表示。又
      按無法律上之原因而受利益，致他人受損害者，應返還其
      利益，雖有法律上之原因，而其後已不存在者，亦同，民
      法第179條定有明文。又依不當得利之法則請求返還不當
      得利，以無法律上之原因而受利益，致他人受有損害為其
      要件，故其得請求返還之範圍，應以對方所受之利益為度
      ，非以請求人所受損害若干為準，無權占有他人不動產，
      可能獲得相當於租金之利益為社會通常之觀念。又租金之
      數額，須斟酌不動產之位置，工商業繁榮之程度，占有人
      利用基地之經濟價值及所受利益等項，以為決定。原告主
      張被告簡志仲占用系爭不動產乙節，為被告簡志仲所不否
      認，僅抗辯系爭不動產應係被告簡志仲所有云云。經查：
　　　⑴系爭不動產應為被繼承人謝春梅之遺產，已如前述，兩
        造為被繼承人謝春梅之繼承人，則系爭不動產應由兩造
        公同共有，被告簡志仲無權占用原告之潛在應有部分（
        分割後則為應有部分），可能獲得相當於租金之利益，
        是原告請求被告簡志仲於被繼承人謝春梅死亡之日（即
        107年6月27日）至本件起訴狀繕本送達之日（即108年7
        月22日）止之不當得利（約12月餘，惟原告當庭陳稱此
        部分僅請求12個月），及自本件起訴狀繕本送達之翌日
        （即108年7月23日）起至遷讓系爭不動產之日止之不當
        得利，自屬有據。
　　　⑵系爭不動產於本院109年度重家財訴第8號事件中，經送
        不動產估價鑑定，鑑定結果認定系爭不動產之租金為每
        月21,392元，有永大不動產估價師聯合事務所估價報告
        書在卷可稽，此為兩造所不爭，且兩造亦當庭表示對前
        開金額並無意見，是以21,392元計算系爭不動產之租金
        ，應屬允當。參以被告占用之系爭不動產，其中被告簡
        志光之「潛在的應有部分」（分割後為「應有部分」）
        應為三分之一，則被告簡志仲所得之不當得利金額應為
        ：7,131元（計算式：21,392÷3＝7,131，小數點以下四
        捨五入），原告按此數額計算不當得利，即屬有據。
　　　⑶是原告請求被告簡志仲應給付原告85,572元（107年6月2
        7日至108年7月22日止，原告僅請求12個月）之不當得
        利，及自起訴狀繕本送達翌日（即108年7月23日）起，
        至清償日止，按週年利率百分之五計算之利息；及請求
        被告簡志仲應自起訴狀繕本送達翌日（即108年7月23日
        ）日起至系爭不動產之日止，按月給付原告7,131元，
        均屬有據，應予准許，判決如主文第二項、第三項所示
        ；逾此部分之請求，則屬無據，應予駁回。
四、本件事證已臻明確，兩造其餘攻擊防禦方法及未經援用之證
    據，經審酌後，核與判決結果不生影響，爰不一一論述。
五、訴訟費用負擔之依據：家事事件法第51條、第79條、第80條
    之1。
中　　華　　民　　國　　111 　年　　6 　　月　　15　　日

                  家事第二庭  法　官　廣于霙　　　　　　
                  　　　
以上正本係照原本作成。
如對本判決不服，應於判決送達後20日內向本院提出上訴狀。
中　　華　　民　　國　　111 　年　　6 　　月　　16　　日
                              書記官  王郁允

附表一：被繼承人謝春梅之遺產及分割方式 
　　　　　　　　　　　　　　　　　　　
編號 類型 明細 分割方法 附註 1 不動產 土地 新北市○○區○○段0000○0000地號 權利範圍：1/5 由兩造按附表二所示應繼分比例，分割為分別共有  2 不動產 房屋 新北市○○區○○○路○段000巷00○0號 權利範圍：全部   3 動產 存款 玉山銀行 帳號：0000000000000號 金額：486,367元 由兩造按附表二所示應繼分比例，分割為單獨所有，不足1 元部分由原告簡志光取得。    含孳息 4 動產 存款 臺灣銀行 帳號：000000000000號 金額：4,920,307元   5 動產 存款 臺灣銀行 帳號：000000000000號 金額：4,115,611元   6 動產 存款 新光銀行 帳號：0000000000000號 金額：132,622元   7 動產 存款 新光銀行 帳號：0000000000000號 金額：3,100,000元   8 動產 存款 臺北富邦銀行 帳號：000000000000號 金額：307,196元   9 動產 存款 臺北富邦銀行 帳號：000000000000號 金額：1,500,000元   
　　　　　　　　　　　　　　　　　　　　　　　　　　
附表二：兩造之應繼分 
當事人 應繼分 原告簡志光 1/3 被告簡志仲 1/3 被告簡維增 1/3